---
title: "Analyse des données Iris - Analyses Univariées et Multivariées"
author: "Céline Bugli et Bernadette Govaerts"
date: '`r format(Sys.time(), "%B %d, %Y,%H:%M")`'
output:
  html_document: # options pour sortie HTML
    code_folding: hide #  Cache le code  
    collapsed: yes # Crée un document unique 
    fig_caption: yes # Figures encapsulées ? 
    fig_height: 5 # Hauteur par défaut des figures
    fig_width: 6 # Largeur par défaut des figure
    highlight: tango # style de mise en valeur du code
    number_sections: yes # Ajout table des matières 
    theme: united  # Style du document
    toc: yes # Table des matiere ?
    toc_depth: 3  # Profondeur table des matière
    toc_float: yes # table des matière flottante
  pdf_document: # options pour sorties pdf
    toc: yes
    toc_depth: '3'
  word_document: default
editor_options: 
  chunk_output_type: console
---
```{r setup, include=FALSE}
# Installation des librairies si ce n'est pas encore fait
knitr::opts_chunk$set(echo = TRUE)
require(devtools)
# install_github("ManonMartin/MBXUCL", force = TRUE,dependencies=T)
# install_github("kassambara/factoextra")
# install.packages("cluster")
#
# Chargement des librairies
require(MBXUCL) # Librairie MBX de l'ISBA-SMCS
require(knitr) 
require(pander) # Librairie pour afficher des tableaux
require(factoextra) # librairie pour faire des beaux graphiques en stat multivariée
require(cluster) # librairie de clustering
require(FactoMineR) # librairie Factominer développé par URennes
require(pastecs) # librairie qui inclut la fonction de stat descriptive stat.desc
```

Sur cette page, nous allons analyser les données Iris dont la description est disponible sur [Wikipédia](https://fr.wikipedia.org/wiki/Iris_(jeu_de_données))

Le jeu de données contient 150 observations pour 3 espèces d'Iris: 
1. Iris Setosa
2. Iris Verticolor
3. Iris Virginica

Ces données sont utilisées pour illustrer les données 

# Importation et préparation des données

Le code R suivant permet d'importer les données iris-point-decimal.csv puis vérifier qu'elles ont bien été lues

```{r, readData}
# Choix du chemin vers votre répertoire où vous avez mis vos données
pathdata="/Users/bgovaerts/Dropbox/PartageDiversProfessionel/Partage_OMICS_COURSE/code_R/AnalyseDataIris/"
# Lecture du data frame
iris<-read.csv(file.path(pathdata,"iris-point-decimal.csv"),sep=';',header=T)
# Impression des 10 premières données
kable(iris[1:10,])
# Création de la matrice irismat avec uniquement les 4 variables
irismat=as.matrix(iris[,2:5])
dimnames(irismat)[[1]]=iris$Name
# Création d'un vecteur avec les classes d'iris
Classes=iris$Species
# Calcul des matrices irismat centrées et standardisées
irismatC=scale(irismat,scale=F)
irismatS=scale(irismat)
```

# Statistiques descriptives

## Vérification du nombre de données par espèce 

```{r}
pander(table(iris$Species))
```
## Tableau résumé des 4 variables
```{r }
pander(apply(irismat,2,pastecs::stat.desc))
```

## Matrice de variance covariance des données

```{r}
pander(var(irismat))
```

## Matrice de corrélation des données

```{r}
pander(cor(irismat))
```

## Matrice de variance covariance des données standardisées

```{r}
pander(var(irismatS))
```

# Graphiques des données

## Scatterplot matrix

Tout d'abord de simples scatterplot de chaque variable avec des couleurs différentes par espèce.

```{r plot}
plot(iris[,2:5], col=iris$Species)
legend(6,4.5,unique(iris$Species),col=c(1:3))
```

## Boxplot

Ensuite, des boxplots afin de comparer les variables d'une expèce à l'autre
```{r boxplot}
varnames=c("Sepal Length","Sepal Width","Petal Length","Petal Width")
par(mfrow=c(2,2))
for (i in c(2:5)){
  boxplot(iris[,i]~iris$Species,ylab=varnames[i-1],xlab="Species")
}


```

## Scatterplot plus complexe

Enfin, un graphique plus complexe.  Attention, dans ce graphique on mélange les dimensions des pétales et sépales ce qui n'a pas nécessairement de sens !

```{r complex_plot}
iS <- iris$Species == "setosa"
iV <- iris$Species == "versicolor"
iVi <- iris$Species == "virginica"
matplot(c(0, 8), c(0, 5), type = "n", xlab = "Length", ylab = "Width",
        main = "Petal and Sepal Dimensions in Iris Blossoms")
matpoints(iris[iS,c(2,4)], iris[iS,c(3,5)], pch = c(16,17), col = c(2,2))
matpoints(iris[iV,c(2,4)], iris[iV,c(3,5)], pch = c(16,17), col = c(3,3))
matpoints(iris[iVi,c(2,4)], iris[iVi,c(3,5)], pch = c(16,17), col = c(4,4))
legend(0,5, c("Setosa Petals", "Setosa Sepals",
               "Versicolor Petals", "Versicolor Sepals",
               "Virginica Petals", "Virginica Sepals"),
       pch = rep(16:17,3), col = rep(c(2,3,4), c(2,2,2)))


```

# Analyse de la normalité 

Nous allons vérifier la normalité des données par espèce pour chacune des 4 variables.

##  QQ-plot par espèce et par variable

```{r qqplot, fig.height=4}
par(mfrow=c(1,3))
p.val=matrix(ncol=3,nrow=4)
dimnames(p.val)[[2]]=c("Setosa","Versicolor","Virginica")
dimnames(p.val)[[1]]=dimnames(iris[2:5])[[2]]

for (i in c(2:5)){
cat("QQplot de la variable ",dimnames(iris[2:5])[[2]][i]," par type d'iris")
    qqnorm(iris[iS,i],pch=1,main="Setosa")
    qqline(iris[iS,i],col=2)
    p.val[i-1,1]=shapiro.test(iris[iS,i])$p.value
    qqnorm(iris[iV,i],pch=1,main="Versicolor")
    qqline(iris[iV,i],col=2)
    p.val[i-1,2]=shapiro.test(iris[iV,i])$p.value
    qqnorm(iris[iVi,i],pch=1,main="Virginica")
    qqline(iris[iVi,i],col=2)
    p.val[i-1,3]=shapiro.test(iris[iVi,i])$p.value
  }
  
par(mfrow=c(1,1))
```
## Tests de normalité

P-valeurs des tests de Shaprio-Wilk par type d'iris:
```{r normality_test}
pander(p.val)
```

# ANOVA et tests de comparaisons 2 à 2
Nous allons nous limiter à l'analyse de la variable Sepal.Length.
```{r anova}
pander(aov(iris$Sepal.Length~iris$Species))
pairwise.t.test(iris$Sepal.Length,iris$Species, p.adj = "bonf")
```



# PCA avec les routines de base de R 

PCA des données Iris sur les données standardisées et impression des résultats par défaut.
```{r}
ncomp=4
PCA.res = prcomp(irismat, center = T, scale = T)
```

## Resultats numériques par défaut de prcomp

On reçoit les vecteurs propres (loadings dans le langage de la chimiométrie) et les pourcentage de variance expliquée par les composantes

```{r}
pander(summary(PCA.res))
```

## Scree plot
```{r}
plot(PCA.res,type="l",main="Scree plot")
```

Screeplot de la librairie factoextra

```{r,eval=F}
fviz_screeplot(PCA.res, ncp=ncomp, choice="eigenvalue")
```

## Correlation plot 
Avec la librairie factoextra
```{r,eval=F}
fviz_pca_var(PCA.res)
```

## Score plot

Score plot avec la librairie factoextra
```{r,warning=F,eval=F}
fviz_pca_ind(PCA.res,cex=0.2,addEllipses=T, habillage=Classes)
```

## Biplot

```{r}
biplot(PCA.res,cex=0.5)
```

et avec la librairie magique factoextra :-)

```{r,eval=F}
fviz_pca_biplot(PCA.res,habillage=Classes)
```



# PCA avec la librairie MBX

PCA des données Iris avec la librairie UCL MBX sur les données standardisées.  Cette librairie sur utilisée régulièrement dans le cours mais vous n'êtes bien-sûr pas obligés de l'utiliser.  

```{r PCA}
ncomp=4
PCA.res = SVDforPCA(irismatS,ncomp = ncomp)
```

## Valeurs propres

% de la variance expliquée par chaque variable

```{r eigPCA}
eig.res=rbind(PCA.res$var,PCA.res$var*100/sum(PCA.res$var),PCA.res$cumvar)
rownames(eig.res)=c("Variances","Prop Var","Cum Eigen Values")
pander(eig.res)
```

## Scores

Représentation graphique des scores pour les 4 premières composantes

```{r, echo=TRUE, fig.height=5, fig.show='hold', fig.width=5, warning=FALSE, out.width='50%'}
DrawScores(PCA.res, type.obj = "PCA", drawNames=TRUE,createWindow=FALSE, main = paste("PCA score plot for Iris data "),color = as.character(Classes), pch = as.character(Classes),axes = c(1, 2),size=2,drawEllipses=TRUE)
DrawScores(PCA.res, type.obj = "PCA", drawNames=TRUE,createWindow=FALSE, main = paste("PCA score plot for Iris data "),color = as.character(Classes), pch = as.character(Classes),axes = c(3, 4),size=2,drawEllipses=TRUE)
```
## Table des loadings

```{r Loadings}
pander(PCA.res$loadings[,1:ncomp],digits=4)
```
## Graphe des loadings 

On représente les loadings en ligne car c'est plus lisible quand il y a beaucoup de variables.

```{r, echo=TRUE, fig.height=4, fig.show='hold',out.width='100%'}
DrawLoadings(PCA.res, type.obj = c("PCA"),
  createWindow = FALSE, main = "Loadings données Iris", axes = c(1, 4),
  loadingstype = c("s"), num.stacked = 4,  ang = c("90"), nxaxis=4,xaxis_type = c("character"))
```

# PCA avec la librairie FactoMinerR

PCA des données Iris sur les données standardisées et impression des résultats par défaut.  Cette librairie n'est pas utile dans le cours mais on vous en parle car elle a été vue au cours d'analyse des données.  

```{r}
res.pca = PCA(irismat, scale.unit=TRUE, ncp=5)
plot.PCA(res.pca, axes=c(1, 2), choix="ind", col.ind=Classes,cex=0.5)
plot.PCA(res.pca, axes=c(1, 2), choix="var")
```

# Clustering hiérarchique 

## Clustering avec la librairie cluster
```{r, fig.height=4}
# Calcul de la matrice de dissimilarité sur les données standardisées
d <- dist(irismatS, method = "euclidean")
# Clustering hiérarchique avec l'algorithme de regroupement de Ward
res.hc <- hclust(d, method = "ward.D2" )
# Coupe de l'arbre en 3 groupes
grp <- cutree(res.hc, k = 3)
# Visualisation du dendogramme
plot(res.hc, cex = 0.3) # dendogramme
rect.hclust(res.hc, k = 3, border = 2:4) # ajout de rectangles
```

## Clustering avec la librairie factoextra 
```{r, fig.height=4}
res=hcut(irismat, k = 3, stand = TRUE)
fviz_dend(res, rect = TRUE, cex = 0.3,
          k_colors = c("#2E9FDF", "#E7B800", "#FC4E07"))
```

# FIN :-)